臺灣高等法院臺南分院民事判決　95年度勞上更(一)字第3號
上　訴　人　丙○○
訴訟代理人　林瑞成　律師
被 上訴 人　興南汽車客運股份有限公司
法定代理人　甲○○
訴訟代理人　邱玲子　律師
上列當事人間請求確認僱傭關係存在等事件，上訴人對於中華民
國92年7月30日臺灣臺南地方法院第一審判決（92年度勞訴字第6
號）提起上訴，經最高法院第一次發回更審，本院於96年1月16
日言詞辯論終結，判決如下：
    主  文
上訴駁回。
第一、二審及發回前第三審之訴訟費用均由上訴人負擔。
    事  實
甲、上訴人方面：
一、聲明：求為判決：(一)原判決廢棄。(二)確認上訴人與被上訴人
    之間僱傭關係存在。被上訴人應自民國（下同）91年8月1日
    起至上訴人復職之日，按月給付上訴人新台幣（下同）39,7
    45元。(三)第一、二審及發回前第三審訴訟費用由被上訴人負
    擔。(四)第二項後段判決請准供擔保宣告假執行。
二、陳述：除與原判決及發回前本院判決記載相同者，茲引用之
    外，補稱略以：
（一）勞動基準法第70條規定：「雇主雇用勞工人數在30人以上
      者，應依其事業性質，就左列事項訂立工作規則，報請主
      管機關核備後並公開揭示之…六考勤、請假、獎懲及升遷
      …七受僱、解僱、資遣、離職及退休…」，本件被上訴人
      據以對上訴人為獎懲（記過）及解僱之工作規則，被上訴
      人並未依上開規定報請台南市政府勞工局核備後並公開之
      ，尤其上訴人自任職被上訴人公司後，被上訴人並未告知
      上訴人上開有關獎懲（記過）及解僱之工作規則，是被上
      訴人對上訴人所為之解僱，應不生法律效力，兩造間之僱
      傭關係仍存在。又被上訴人主張其工作規則第51條至第53
      條規定並未違反89年7月19日修正後之勞動基準法規定云
      云，惟該工作規則為附合契約，該工作規則第52條第17款
      規定：「其他違規事項，其情節較重者」，究竟何事項為
      違規事項，並未予以訂明，且究竟應記大過或記過之處分
      ，亦屬不明，可能發生被上訴人因恣意解釋而濫用權利之
      情事，顯屬於勞工重大不利益之規定，因此依民法第247
      條之1規定，該工作規則第52條第17款規定應屬無效。又
      依勞動基準法第70條規定，在未經主管機關核備前不得適
      用本件，況且被上訴人得依該工作規則解雇員工 (第53條
      )、資遣員工 (第57條)、減薪 (第46條)，已屬重要勞動
      條件之變動，在未經主管機關核備前不得適用，始符勞動
      基準法第70條規定，被上訴人謂該工作規則仍應適用於本
      件，實無可採。
（二）被上訴人以上訴人於90年12月29日駕駛FU-140號車由佳里
      往學甲11：45班次，學甲12：05班次，無故脫班欠行云云
      ，惟上訴人予以否認。退步言之，縱令有之，其發生於90
      年12月29日，非屬於91年度之獎懲（記過）處分，被上訴
      人將之歸結於上訴人91年度之獎懲（記過）處分，即屬錯
      誤。況且被上訴人已於91年1月9日興汽客總字第004號令
      中已特別記載「備註：列入90年度行政處分」（請見原審
      卷第29頁），因此上訴人在91年度受懲處之結果，尚未符
      合工作規則第53條所列同一年度記滿三大過之終止契約之
      條件，故被上訴人終止僱傭契約自屬不合法。又被上訴人
      主張上訴人自90年4月10日到職至90年12月間有3次無故延
      誤開車及4次誤點到站，加上11月27日漏按售車票云云，
      惟上訴人否認有上揭情事，縱令有之，亦均屬90年度之情
      事，被上訴人並非以上揭情事終止僱傭契約，故其與本件
      無關。
（三）被上訴人以上訴人於91年4月6日駕駛FU-573號車由台南往
      下營8：00班次，無故延誤30分鐘開車云云，上訴人予以
      否認，被上訴人應負舉證之責。縱令有之，係因車輛出狀
      況，非可歸責於上訴人，被上訴人不得予以懲處。被上訴
      人95年11月28日呈報稱FU-573號車輛並無91年4月6日因故
      障送修紀錄，惟被上訴人所提出者，並非原始維修紀錄單
      。
（四）被上訴人以上訴人於91年4月20日駕駛FU-765號車由台南
      往大內17：00班次，行車中使用行動電話云云，上訴人亦
      予以否認。況工作規則第52條並未將此列為記大過之情形
      ，被上訴人亦未能證明何以情節重大，故被上訴人予以終
      止契約自不生效力。又上訴人該日係為向公司報告而使用
      ，自不得認為違反工作規則，更何況上訴人並未遭警察取
      締，豈可作為終止契約之理由？
（五）被上訴人以上訴人於91年6月30日駕駛FU-779號車由台南
      往屏東5：50班次，無故延誤15分鐘開車云云，上訴人予
      以否認，被上訴人應負舉證之責。縱令有之，係因當時上
      訴人身體不舒服之故，非可歸責於上訴人，被上訴人不得
      予以懲處。被上訴人提出FU-779號車之91年6月30日行車
      紀錄卡，係顯示在20時40分許始停止行駛，惟依駕駛憑單
      ，該車應於20時20分停駛，其間相差20分鐘，足證該車之
      時鐘有慢分之情形，故尚難以此認定上訴人延誤15分鐘開
      車。又其情節並非重大，亦為工作規則最輕微情形，且非
      不得督促上訴人改進，故不得以之作為終止契約之理由。
（六）被上訴人以上訴人於91年7月23日駕駛FU-779號車由屏東
      往台南於監視錄影帶中查獲乙名乘客由屏東往台南半票57
      元，雖按售電腦票，但並未投現云云，上訴人予以否認，
      被上訴人應負舉證之責。再者，工作規則第52條並無「按
      售電腦票，但未投現」應予記大過之規定，被上訴人予以
      記大過，已屬無據，況上訴人既已按售電腦票，即有售票
      紀錄，被上訴人不難從電腦資料令上訴人補足票價，其顯
      非同條第6款所列：「私准乘客無票乘車」之情形，況該
      乘客為精神異常者，從台南坐到屏東再原車回來，於台南
      上車時有購票，但從屏東回來時沒有購票也拒絕下車，上
      訴人曾以行動電話向屏東總站及里港站報告，自非可歸責
      於上訴人，且上訴人亦已自行投入票價墊付，應無乘客未
      購票之事實，又該車票僅57元，對於被上訴人之營運，顯
      非情節重大，故被上訴人予以記大過之懲處，顯然與工作
      規則不符合，亦屬不當，因此兩造間僱傭關係仍存在。況
      且上訴人既已按售電腦票，即屬於被上訴人已記錄之售票
      ，如有因未投現而短少，亦屬上訴人應補給被上訴人之情
      事，此為兩造應依電腦售票記錄會算票款之業務上行為，
      上訴人即無侵占票款或讓乘客免費搭車之情形。又被上訴
      人主張FU-779號車之91年7月23日票款結算之帳務資料，
      因上訴人自始未爭執，故其未予保存而無法提出云云，惟
      上訴人於91年9月27日起訴狀即主張該屏東至台南之車資
      已由上訴人補足，續於92年2月7日聲請變更送達處所及陳
      報狀主張該車資由上訴人墊付，上訴人無侵占行為，被上
      訴人於92年5月27日答辯狀主張：「被查獲按售電腦票，
      未投現被記大過乙次」，並提出錄影帶為證，顯然上訴人
      起訴後，被上訴人已知上訴人有無墊付車資為重要爭點，
      而且被上訴人都已知道要提出錄影帶，何能不知提出帳務
      資料？況被上訴人係依據工作規則，對上訴人為最重處分
      之解僱，如謂就此重要證物未保存，顯違誠信原則。上訴
      人請求被上訴人提出當日電腦售票之帳冊以供核對，惟被
      上訴人迄未能提出，此項證據為被上訴人執有，且於上訴
      人證明未違反工作規則被上訴人不得終止僱傭契約，至為
      有關，依民事訴訟法第345條規定，應認為上訴人主張未
      違反工作規則為真實。
（七）被上訴人對員工所為之記過處分，並無申訴之程序，其所
      謂記滿三大過應予解僱，顯然係片面終止契約，自應符合
      勞動基準法第12條第1項第4款所規定之情節重大之情形，
      否則終止契約不生效力，被上訴人並未證明本件之情節何
      以重大，原判決認定僱傭關係已消滅，尚有未合。
（八）被上訴人主張其對新進駕駛員，於上課中將工作規則提示
      ，並於工作場所置放工作規則等語，惟上訴人予以否認，
      上訴人從未接獲被上訴人制定之工作規則，亦不知其內容
      ，被上訴人既主張其得依工作規則終止勞動契約，被上訴
      人自有使其員工知悉該工作規則之義務，否則被上訴人不
      得依該工作規則終止契約。被上訴人主張上訴人在職期間
      經過多次處分，從未提出申訴，上訴人不可諉為不知工作
      規則等語，惟上訴人係因不知工作規則，故不知提出申訴
      ，自不得以此推認上訴人知悉工作規則。
（九）被上訴人於91年7月30日興汽客督字第170號令稱：「經查
      該員於本年度4月5日、4月20日、6月30日亦因無故延誤開
      車已記大過2次、記過1次在案。依公司工作規則第53條第
      10款之規定，得不經預告終止契約論處。」惟上訴人於91
      年4月5日並無任何違反工作規則，故被上訴人以上開令為
      終止僱傭契約之理由，顯有未合。被上訴人雖主張上訴人
      於91年4月6日有延誤30分開車，上訴人予以否認，縱令有
      之，然其非被上訴人於上開令為終止僱傭契約之理由，故
      與本件無涉，被上訴人主張應作為終止僱傭契約之理由，
      自有未洽。
（十）被上訴人於78年3月13日訂定興南汽車客運股份有限公司
      工作規則向主管機關台南市政府勞工局報備核准以（78)
      南市勞動字第04866號函准予備查。同年9月5日再提修正
      以（78)南市勞動字第18979號函報請核備准予備查 (以下
      稱工作規則)。上訴人於就業任職期間，遭被上訴人以工
      作規則懲處上訴人；依工作規則之法律觀點，上訴人提出
      甚多不符合法理規定。該工作規則及懲處上訴人之不合理
      情況如下：(1)工作規則第51條第3款無故延誤行車時間在
      10分鐘至30分鐘者得予記過，實則為小過。因所謂延誤行
      車時間在10分鐘至30分鐘，記小過，按一般計時方法為30
      分鐘第1秒至59秒仍屬30分鐘。(2)又工作規則第52條第10
      款無故延誤行車時間在30分鐘以上或脫班欠行者得予記大
      過。所謂延誤行車時間在30分鐘以上，按一般計時方法為
      30分鐘第l秒至59秒仍屬30分鐘，30分鐘60秒時則實為31
      分鐘。故工作規則第52條第10款無故延誤行車時間在30分
      鐘以上則實為31分鐘以上，由上理可證，被上訴人以工作
      規則第52條第10款懲處上訴人（91年5月8日興汽客總字第
      081號函）實為錯誤；被上訴人懲處上訴人應歸類在第51
      條第3款中記小過。
（十一）被上訴人以工作規則第52條第17款「其他違規事項，情節
      較重者」懲處上訴人下列違規事項各記大過乙次。(1)91年
      5月8日興汽客督字第082號函：被監視錄影帶查獲行車中
      使用行動電話。(2)91年7月31日興汽客督字第170號函：於
      監視錄影帶中查獲雖按售電腦票，但並未投現。被上訴人
      之工作規則第52條第17款「其他違規事項，情節較重者」
      。被上訴人應於懲處上訴人之前，將依第17款其他情節較
      重之懲處情況再行文向主管機關報請核備，待主管機關核
      准回函後，才具懲處上訴人之要件，故請被上訴人提出懲
      處上訴人之違規事項報請主管機關核備文件 (依民事訴訟
      法第355條、第308條第l項第4款及勞動基準法施行細則第
      37條第1項、第37條第2項相關規定辦理)。又台南市政府
      勞工局於95年10月16日以南市勞動字第09515550520號函
      復鈞院於95年10月3日95南分院洋民閩95勞上更(一)字第118
      07號函，回函附件中有被上訴人於93年向主管機關報請核
      備工作規則之相關資料。於附件資料中主管機關對被上訴
      人工作規則中第53條第2款「違反勞動契約或工作規則情
      節重大者」備註欄中提出行政院勞工委員會87年4月21日
      勞動一字第014410號函略以「事業單位於工作規則規定獎
      懲事項，其條文內容應具體、合理、明確，不應以不確定
      『其他情節』一詞概括。」而應否決被上訴人之條文。同
      理可證被上訴人工作規則第52條第17款「其他違規事項，
      情節較重者」無庸置疑亦屬無效。有關被上訴人以工作規
      則第52條第17款懲處上訴人，依上述解釋應屬無效。該兩
      項大過懲處，自應予以撤銷。綜合上述，上訴人同一年度
      之過失只應記兩小過懲處，並未符合被上訴人之工作規則
      中第53條第10款同一年度記滿三大過得不經預告終止契約
      懲處之要件。
三、證據：除援用原審及發回前本院前審提出者外，補提工作規
    則節本、行政院勞工委員會函、行政院勞工委員會南區勞動
    檢查所書函各1份、函、薪資條各2份及興南汽車客運股份有
    限公司函3份影本等為證。
乙、被上訴人方面：
一、聲明：求為判決：(一)上訴駁回。(二)第一、二審及發回前第三
    審之訴訟費用均由上訴人負擔。
二、陳述：除與原判決及發回前本院判決記載相同者，茲引用之
    外，補稱略以：
（一）上訴人對於延誤開車、脫班及行車中使用行動電話、違反
      工作規則遭受記過處分之事實，前於原審及鈞院前審審理
      中均不爭執，如今，在鈞院審理中才空言否認，已不足採
      。另其對按售電腦票，但未投現之錄影帶，主張有投幣、
      錄影帶係被剪接云云，然鈞院前審將上訴人懷疑有被剪接
      、變造的2時間點之錄影帶，送請法務部調查局鑑定，依
      調查局之函覆，顯示該2時間點之錄影帶並無被剪接、變
      造之情事，故上訴人按售電腦票但未投現之事實，足堪認
      定，上訴人空言主張有投幣云云，實不足採。
（二）按勞工違反勞動契約或工作規則，情節重大者，雇主得不
      經預告終止契約，勞動基準法第12條第1項第4款定有明文
      ；又違反勞動契約或工作規則情節重大者，經查證屬實或
      有具體事證者，得不經預告終止契約，被上訴人公司工作
      規則第53條第2款亦有規定。茲因上開勞動基準法之規定
      具有強制性質；是以，本件被上訴人是否得不經預告終止
      契約，應視上訴人之行為，是否違反勞動契約或工作規則
      情節重大為斷。而被上訴人係經營大眾運輸客運服務，僱
      用上訴人為大客車駕駛員，基於商譽、交通安全及營業利
      益之考量，上訴人必須有遵守開車時間不得延誤、不得脫
      班、不得違反行車安全之規定邊開車邊使用行動電話、誠
      信按售電腦票不得循私等義務，詎上訴人自90年4月10日
      到職，至90年12月間，約僅半年期間，即有連續3次無故
      延誤開車及4次誤點到站之違規，加上11月27日之漏按售
      車票，上訴人自知失職嚴重，自請辭職，之後因求情獲得
      被上訴人原諒後，又自90年12月29日起至91年7月間，共
      有4次違規遭公司記3大過及1小過，而91年7月23日按售電
      腦票但未投現之事件，至少應為大過1次之處分；是以，
      縱認上訴人91年4月6日無故延誤30分開車，應僅為記小過
      1次之處分，然其屢次、頻繁的違反上開駕駛員基本上所
      應遵守之義務，核其情節，顯然違反勞動契約及工作規則
      ，且情節重大，則被上訴人自得依勞動基準法第12條第1
      項第4款及工作規則第53條第2款之規定，不經預告終止契
      約，此亦為本次最高法院判決發回意旨所指明。
（三）再按「雇主違反勞基法第70條，工作規則應報請主管機關
      核備後公開揭示之規定，僅係雇主應受同法第79條第1款
      規定處罰之問題。茍該工作規則未違反強制或禁止規定，
      仍屬有效」 (最高法院81年度台上字第2492號判決意旨參
      照)：
    1.被上訴人公司之工作規則於78年9月5日經台南市政府核准
      修正後，被上訴人公司均有將工作規則公開揭示予新進員
      工包括上訴人知悉，蓋被上訴人公司對於新進之駕駛員就
      職後依例均先予以上課，上課內容除介紹公司各部門及有
      關駕駛員應具備之基本知識及服務等之外，另於上課中一
      定將公司之工作規則提示予新進駕駛員閱覽、瞭解；且被
      上訴人公司亦於每個工作場所包括上訴人經常出入之調配
      課 (安排駕駛員輪班之處)均置放工作規則，是以，被上
      訴人確有將公司之工作規則公開揭示予員工包括上訴人知
      悉，凡此事實，業經證人乙○○、黃福建證稱在卷。
    2.茲勞動基準法於89年7月19日修正後，被上訴人公司之工
      作規則係於93年間再修正並報請主管機關核備，此有台南
      市政府95年10月16日南市勞動字第09515550520號函附卷
      足憑。故退萬步言，縱認該工作規則於勞動基準法修正後
      有未立即報請主管機關核備後公開揭示之情事，然依上開
      最高法院判決意旨，僅係雇主是否受行政處罰之問題，該
      工作規則如未違反強制或禁止規定，仍屬有效。準此，被
      上訴人公司之工作規則既未違反強制或禁止規定，自屬有
      效，毫無疑義。且如前所述，被上訴人亦主張上訴人違規
      情節已構成勞動基準法第12條第1項第4款之規定，被上訴
      人得不經預告終止契約，足見被上訴人公司之工作規則有
      關上訴人違規處分之規定尚無違反勞動基準法強制或禁止
      規定。
    3.況上訴人自90年4月10日到職，至90年12月間，約僅半年
      期間，即有連續3次無故延誤開車及4次誤點到站之違規，
      加上11月27日之漏按售車票，又自90年12月29日起至91年
      7月間，共有4次違規遭公司記3大過及1小過，被上訴人公
      司均係依工作規則予以處分，則上訴人果不知該工作規則
      之存在，一定會於遭記過處分時提出申訴，惟上訴人從未
      申訴，且退萬步言，縱認其於90年4月10日任職時不知工
      作規則之內容，然經過如此多次之處分後，上訴人怎可能
      仍諉稱不知？
（四）上訴人於被上訴人公司任職，自91年2月至91年7月間，每
      月所領經常性之給付為如95年7月31日準備書及爭點整理
      狀附表所示之金額，故上訴人主張其每月之薪資為39,745
      元，被上訴人否認之。
三、證據：除援用原審及發回前本院前審提出者外，補提附表、
    車輛維修紀錄、駛車憑單及行車紀錄影本等各1份為證，並
    請求訊問證人乙○○及黃福建。
丙、本院依上訴人之聲請函請臺南市政府勞工局檢送被上訴人報
    請該局核備之工作規則及團體協約，過院參辦。
    理  由
一、上訴人起訴主張：上訴人為被上訴人調配課駕駛員，被上訴
    人以上訴人91年7月23日駕駛FU-779號車，由屏東開往台南
    19點班次，經被上訴人於監視錄影帶中查獲1名乘客由屏東
    至台南車資57元，雖按售電腦票，但未投現，依工作規則第
    52條第17款規定，予以記大過1次，並以上訴人前曾於91年4
    月5日、4月20日、6月30日因無故延誤開車已分別記大過2次
    及記過1次在案，依被上訴人工作規則第53條第10款之規定
    終止契約。惟被上訴人所指述之上訴人91年度違反工作規則
    之情：(一)上訴人於91年4月6日駕駛FU-573號車無故延後30分
    開車，被上訴人主張記大過乙次，惟依工作規則為記小過。
    (二)上訴人於91年4月20日駕駛FU-765號車行車使用行動電話
    ，記大過乙次。惟此屬工作規則第52條第17款「其他違規事
    項，情節較重者」，被上訴人未將此項公告員工。(三)上訴人
    於91年6月30日駕駛FU-779號車無故延後15分開車，被上訴
    人主張記大過乙次，惟依工作規則為記小過。(四)上訴人於91
    年7月23日駕駛FU-779號車被查獲按售電腦票，未投現被記
    大過乙次。惟該名女乘客患有精神分裂症，乘大眾運輸交通
    享有優惠價，故被上訴人由影帶獲知該女乘客未投（現）幣
    ，上訴人已自行補足由屏東往台南之優惠價車資60元，自無
    違反規定之情事。上訴人91年度之違規事由所應受之懲處至
    多亦僅為1大過2小過，自不符被上訴人所主張之工作規則第
    53條第10款「同一年度記滿三大過者」，得不經預告終止契
    約之情。故被上訴人上開與上訴人終止僱傭關係之舉，顯然
    違法，爰依僱傭契約之法律關係求為判命: 確認上訴人與被
    上訴人之間僱傭關係存在。被上訴人應自91年8月1日起至上
    訴人復職之日，按月給付上訴人39,745元等語。
二、被上訴人則以：上訴人於90年4月10日受僱為被上訴人之駕
    駛員，詎就任不久，即頻頻違反工作規則，不善盡駕駛員之
    義務，其情形如下：(一)90年7月12日駕駛FU-581號車由佳里
    至台南6：00班次，無故延誤開車10分，於90年8月4日依被
    上訴人工作規則記過1次之處分。(二)90年10月5日駕駛FU-138
    號車由學甲至台南6：00班次，無故延誤10分開車，於90年
    10月8日依工作規則為記過1次之處分。(三)90年9月25日駕駛
    FU-138號車由馬沙溝至台南6：00班次，無故延誤13分開車
    ，於90年11月8日為記過1次之處分。(四)90年11月24日至同年
    月28日，有4次誤點情事，且90年11月27日駕駛FU-138號車
    由馬沙溝開往台南站16時15分班次，被稽查員查獲漏售票情
    事，因情節重大，本擬予以終止契約，上訴人亦自知工作難
    保，乃自請辭職。惟事後央請其直屬課長，百般求情，誓言
    絕不再犯，被上訴人乃准其免離職，以勵自新。(五)詎上訴人
    故態復萌，90年12月29日駕駛FU-140號車佳里開往學甲11：
    45班次，學甲開往台南12：05班次，無故脫班欠行，於91年
    1月9日為大過1次之處分。(六)91年4月6日駕駛FU-573號車由
    台南至下營8：00班次，無故延誤30分，於91年5月8日為大
    過1次之處分。(七)91年4月20日駕駛FU-765號車，由台南至大
    內17點班次，被監視錄影帶查獲行車中使用行動電話，於91
    年5月8日為大過1次之處分。(八)91年6月30日駕駛FU-779 號
    車，由台南至屏東開5：50班次，無故延誤15分，於91年7月
    13日為記過1次之處分。(九)91年7月23日駕駛FU-779號車，由
    屏東開往台南19點班次，於監視錄影帶中查獲乙名乘客由屏
    東至台南半票57元，雖按售電腦票，但並未投現。上訴人屢
    次違反勞動契約，不善盡駕駛員之義務。上訴人自90年4月
    10日到職，至90年12月間，約僅半年期間，即有連續3次無
    故延誤開車及4次誤點到站之違規事實，加上11月27日之漏
    按售車票，上訴人自知理虧，自請辭職，獲得被上訴人原諒
    後，又自90年12月29日至91年7月間，共有4次違規（1次脫
    班欠行，1次延誤開車達30分鐘，1次行車中使用行動電話，
    1次延誤開車15分，前3項違規情節較重，各為大過1次之處
    分，後1項情節較輕，為記過即小過1次之處分），而最後系
    爭之91年7月3日之按售電腦票卻未投現事件，至少應為大過
    1次之處分，則以91年度違規懲處次數計算，已達3大過以上
    （90年12月29日之脫班欠行尚未列入），其違反勞動契約，
    不善盡駕駛員義務之情節，顯屬重大，自符合勞基法第12條
    第1項第4款，雇主得不經預告終止契約之條件。又縱認工作
    規則於勞動基準法修正後有未立即報請主管機關核備後公開
    揭示之情事，然依最高法院81年度台上字第2492號判決意旨
    ，僅係雇主是否受行政處罰之問題，該工作規則如未違反強
    制或禁止規定，仍屬有效等語，資為抗辯。
三、兩造對於上訴人為被上訴人調配課駕駛員，於91年7月23日
    駕駛FU-779號車輛，由屏東開往台南19點班次，經被上訴人
    於監視錄影帶中查獲1名乘客由屏東至台南車資57元，雖按
    售電腦票，但未投現，經被上訴人以上訴人違反工作規則第
    52條第17款規定，予以記大過1次，並以上訴人前曾於91年4
    月5日、4月20日、6月30日因無故延誤開車已分別記大過2次
    及記過1次在案，依被上訴人工作規則第53條第10款之規定
    終止契約等情，並不爭執，復據被上訴人提出工作規則1份
    、錄影帶1捲、上訴人之獎懲紀錄、被上訴人公司91年5月8
    日興汽客總字第081號令、91年5月8日興汽客督字第082號令
    、91年7月13日興汽客總字第153號令、被上訴人公司91年7
    月31日興汽客督字第170號令為證（見原審卷第137頁證件存
    置袋內、第24至28頁），堪信為實。
四、被上訴人另主張上訴人於91年度有下列事件：(1)91年4月6日
    駕駛FU-573號車由台南至下營開8：00班次，無故延誤30分
    ，於91年5月8日為大過1次之處分。(2)91年4月20日駕駛FU-7
    65號車，由台南至大內17點班次，被監視錄影帶查獲行車中
    使用行動電話，於91年5月8日為大過1次之處分。(3)91年6月
    30日駕駛FU-779號車，由台南至屏東開5：50班次，無故延
    誤15分，於91年7月13日為記過1次之處分。(4)91年7月23日
    駕駛FU-779號車，由屏東開往台南19點班次，於監視錄影帶
    中查獲乙名乘客由屏東至台南半票57元，雖按售電腦票，但
    並未投現，記大過乙次。上開事件違反勞動契約或工作規則
    ，情節重大，被上訴人以同一年度記滿三大過為由，依勞基
    法第12條第1項第4款及兩造約定之工作規則第53條第2款及
    第10款約定，不經預告終止兩造勞動契約等語。惟為上訴人
    所否認，並辯稱: 被上訴人終止勞動契約不合法等語，及以
    前揭情詞置辯。茲本件應審究者厥為：上訴人91年度經記3
    大過，被上訴人依勞基法第12條第1項第4款及兩造約定之工
    作規則第53條第2款及第10款約定，得否不經預告終止兩造
    勞動契約？經查：
（一）按勞工有左列情形之一者，雇主得不經預告終止契約：．
      ．．四、違反勞動契約或工作規則，情節重大者；勞動基
      準法第12條第1項第4款定有明文。又依被上訴人公司之工
      作規則第52條第17款規定：「有左列事跡之一者，得予記
      大過：．．．十七、其他違規事項，情節較重者。」工作
      規則第53條第10款規定：「有左列情形之一者，經查證屬
      實或有具體事證者，得不經預告終止契約．．．十、同一
      年度記滿三大過者」。再者，勞動基準法第12條之規定，
      具強制性質，其目的兼有保障勞工、限制雇主解僱之權限
      ，是雇主不得因勞動契約之約定而擴張其解僱權限，亦不
      得藉由工作規則擴張其權限。準此，若勞動契約約定或工
      作規則規定雇主在特定情形，得解僱勞工，該約定或規定
      應僅限於勞動基準法第12條所定範圍內有效，亦即勞動契
      約或工作規則所定某情況為「情節重大者，雇主得予解僱
      」，其認定非屬雇主之裁量權，而應依勞動基準法第12條
      第1項第4款規定，依客觀情事判認之，合先敘明。
（二）上訴人於91年4月6日駕駛FU-573號車由台南至下營8時班
      次，無故延誤30分鐘，經記大過1次等情，有被上訴人公
      司91年5月8日興汽客總字第081號令可稽（見原審卷第25
      頁）。又上訴人於91年4月20日駕駛FU-765號車，由台南
      開往大內17點班次，被車上監視錄影帶查獲行車中使用行
      動電話，經記大過1次，亦有被上訴人公司91年5月8日興
      汽客督字第082號令可參（見原審卷第26頁）。再者，上
      訴人於91年7月23日下午駕駛車號FU-779號自台南開往屏
      東班車，16時27分有位女性乘客購票上車，18時21分車子
      至終點站屏東，全部乘客均下車，只有該名女子留在車上
      ，18時52分上訴人雖有按售車票，但未見該名女乘客付現
      ，20時42分該名女乘客在台南下車等情，業據原審會同兩
      造勘驗錄影帶，有錄影帶1捲可稽，並製有勘驗筆錄可考
      （見原審卷第137頁證件存置袋內、第51至53頁）。被上
      訴人經營大眾運輸客運服務業務，基於商譽、交通安全及
      營業利益之考量，對於駕駛司機無故延誤開車時間、行車
      時使用行動電話及讓乘客無票（未投現）乘車之情形，均
      有嚴加防範與懲罰之必要。被上訴人公司以上訴人無故延
      誤開車時間、行車時使用行動電話及讓乘客無票（未投現
      ）乘車之事由，係違反工作規則第52條第10款、第17條及
      第6款之規定，予以各記1大過，並以工作規則第53條第10
      款規定「同一年度記滿三大過者」為不經預告終止勞動契
      約之事由，其內容並不違背公共秩序、亦無牴觸勞動法令
      或違反憲法工作權之規定，依客觀情事判認，並無不妥。
（三）上訴人主張依勞動基準法第70條規定，被上訴人公司之工
      作規則在未經主管機關核備前不得適用本件；並認該工作
      規則違反行政院勞工委員會87年4月21日勞動一字第01441
      0號函釋之內容。又被上訴人並未將工作規則內容告知上
      訴人云云。惟按雇主違反勞基法第70條，工作規則應報請
      主管機關核備後公開揭示之規定，僅係雇主應受同法第79
      條第1款規定處罰之問題。苟該工作規則未違反強制或禁
      止規定，仍屬有效（最高法院81年度台上字第2492號判決
      參照）。勞動基準法於89年7月19日修正後，被上訴人公
      司之工作規則係於93年間再修正並報請主管機關核備，此
      有台南市政府95年10月16日南市勞動字第09515550520號
      函附卷足憑（見本院卷第92頁）。縱認該工作規則於勞動
      基準法修正後有未立即報請主管機關核備後公開揭示之情
      事，然依上開最高法院判決意旨，僅係雇主是否受行政處
      罰之問題，該工作規則如未違反強制或禁止規定，仍屬有
      效。如前所述，該工作規則內容並不違背公共秩序，亦無
      牴觸勞動法令或違反憲法工作權之規定，且無違反強制或
      禁止規定，故應有效。而上訴人雖認該工作規則違反行政
      院勞工委員會87年4月21日勞動一字第014410號函，惟該
      函釋並非法律，故尚難以此即認該工作規則違法。又曾經
      擔任被上訴人公司業務經理之證人乙○○於本院證稱：「
      （問：對於新進人員有無給予上課？）由我先對他們精神
      講話，再由主辦課長告訴他們公司獎懲，工作規則由主辦
      單位向他們說明。」又擔任被上訴人公司業務副理之證人
      黃福建於本院證稱：「（問：對於新進員工，是否由訓練
      課告訴有關工作規則？）每位新進人員，業務經理精神講
      話，…再來要上工作規則，如果舞弊、開車遲延等應該如
      何懲處，每個站及場所都有放置一本工作規則在裡面的。
      （問：上訴人任職的時候，你當時有無當面將工作規則告
      知他？）只要是新進人員一定要上課的。」（見本院卷第
      74、76頁），參以被上訴人公司在台南地區經營客運業務
      數十年，尚具規模，既訂有工作規則，對於新進人員當無
      不以告知使之進入工作狀況之理，因之，上開證人證詞合
      於真實，足以採信。故上訴人主張被上訴人未將工作規則
      告知上
      訴人，即與上開證人證詞不符而不可採。
（四）上訴人又主張其於91年4月5日並無違反工作規則，被上訴
      人91年7月30日興汽客督字第170號令以該日上訴人亦有被
      記過為終止僱傭契約之理由，顯有未合。又91年4月6日係
      因車輛出狀況，故延誤30分鐘開車。且所謂延誤行車時間
      在30分鐘以上，按一般計時方法為30分鐘第l秒至59秒仍
      屬30分鐘，30分鐘60秒時則實為31分鐘。故工作規則第52
      條第10款無故延誤行車時間在30分鐘以上，則實指31分鐘
      以上。91年4月20日上訴人係為向公司報告而使用行動電
      話，又工作規則第52條並未將此列為記大過之情形。91年
      7 月23日伊曾於事後替該名女子補足車資云云。惟觀諸上
      訴人之獎懲紀錄係載明上訴人於「91年4月6日」違規，於
      91年5月8日遭記大過乙次（見原審卷第24頁背面），故被
      上訴人上開91年7月30日興汽客督字第170號令記載為「91
      年4月5日」應係筆誤。又觀諸上訴人於91年4月6日所駕駛
      FU-573號車之維修紀錄，該車於該日並無維修之記載，有
      維修紀錄影本1份在卷可稽（見本院卷第127頁）。又所謂
      延誤行車時間在30分鐘以上，應包括延誤30分鐘在內，故
      上訴人違反工作規則第52條第10款規定甚明。上訴人雖辯
      稱91年4月30日因向公司報告而使用行動電話，惟上訴人
      未能提出通聯紀錄以資證明，亦為上訴人自承在卷（見本
      院卷95年1月16日言詞辯論筆錄）。而行車中使用行動電
      話，對行車安全影響甚鉅，自屬情節重大之情形。91 年7
      月23日上訴人雖主張伊曾事後替該名女子補足車資一節，
      縱令屬實，亦不影響其讓乘客無票乘車之違規情事，被上
      訴人依工作規則予以記大過處分，即無不當。故上訴人前
      開主張，皆不足採。上訴人並主張民法第69條第2項與第7
      0條第2項之費用均由被上訴人負擔云云。惟查，民法第69
      條第2項與第70條第2項之規定，核與訴訟費用無關，上訴
      人前開主張，顯有誤會，附此敘明。
五、綜上所述，上訴人既有上開違反工作規則，情節較重之情事
    ，而於91年度中經記三大過，被上訴人以工作規則第53條第
    10款規定「同一年度記滿三大過者」為不經預告終止勞動契
    約之事由，於法並無不合，上訴人起訴請求確認兩造僱傭關
    係存在，併請求被上訴人應自91年8月1日起至上訴人復職之
    日，按月給付上訴人39,745元，為無理由，不應准許。被上
    訴人另稱上訴人自90年4月10日到職，至90年11月間，有連
    續3次無故延誤開車及4次誤點到站之違規，加上11月27日漏
    按售車票等情，因非屬91年度所發生之違規，於茲不贅。原
    審為上訴人敗訴之判決，及駁回其假執行之聲請，並無不合
    。上訴意旨指摘原判決不當，求予廢棄，為無理由，應予駁
    回。
六、本件事證已臻明確，兩造其餘攻擊防禦方法及證據資料，核
    與本件判決結果不生影響，不予一一論述，併予敘明。
七、據上論結，本件上訴為無理由，依民事訴訟法第449條第1項
    、第78條，判決如主文。
中　　華　　民　　國　　96　　年　　1　　月　　 30　　日
　　　　　　　　　民事第四庭    審判長法　官  王惠一
　　　　　　　　　　　　　　　        法　官  林永茂
　　　　　　　　　　　　　　　        法　官  王浦傑
上為正本係照原本作成。
如對本判決上訴，須於判決送達後20日內向本院提出上訴狀，未
表明上訴理由者，應於上訴後20日內，向本院提出理由書（須附
繕本）。依法須繳納裁判費並應委任律師為訴訟代理人，始得上
訴。
中　　華　　民　　國　　96　　年　　1 　　月　　31　　日
                                      書記官  廖英琇
【附記】
民事訴訟法第466條之1：
(1)對於第二審判決上訴，上訴人應委任律師為訴訟代理人。但上
  訴人或其法定代理人具有律師資格者，不在此限。
(2)上訴人之配偶、三親等內之血親、二親等內之姻親，或上訴人
  為法人、中央或地方機關時，其所屬專任人員具有律師資格並
  經法院認為適當者，亦得為第三審訴訟代理人。
民事訴訟法第466條之2：
  上訴人無資力委任訴訟代理人者，得依訴訟救助之規定，聲請
  第三審法院為之選任律師為其訴訟代理人。
